ACORDAO-COMPLETO-2405990

ACÓRDÃO 4714/2020 ATA 11/2020 - PRIMEIRA CÂMARA

VISTOS, relatados e discutidos estes autos que tratam de ato de concessão de pensão militar (alteração) emitido pelo Comando do Exército;
ACORDAM os Ministros do Tribunal de Contas da União, reunidos em Sessão da 1ª Câmara, nos termos dos arts. 71, inciso III, da Constituição Federal, 1º, inciso V, e 39, inciso II, da Lei 8.443/1992 e 260, § 1º, do RITCU e ante as razões expostas pelo Relator, em:
9.1. considerar ilegal e negar registro ao ato de concessão de pensão militar, registrado no sistema e-Pessoal sob o número 44733/2016 e instituído por Lourival de Araújo (XXX.321.017-XX) em favor das beneficiárias Iolanda Jacobina da Cruz Araújo (XXX.770.911-XX) e Neyde Pacheco (XXX.567.487-XX) ;
9.2. dispensar a devolução dos valores indevidamente recebidos até a data da ciência pelo Comando do Exército, do presente acórdão, com base no Enunciado 106 da Súmula da Jurisprudência do TCU;
9.3. determinar ao Comando do Exército que:
9.3.1. faça cessar os pagamentos decorrentes do ato impugnado, comunicando ao TCU, no prazo de 15 dias, as providências adotadas, nos termos do art. 262, caput, do Regimento Interno do TCU, do art. 8º, caput, da Resolução-TCU 206/2007 e do art. 19, caput, da Instrução Normativa-TCU 78/2018;
9.3.2. por meio do seu Controle Interno, restitua, ao Gestor de Pessoal para correção, o ato e-Pessoal 6465/2020, instituído pelo Sr. Lourival de Araújo, já que o referido ato apresenta o mesmo vício tratado nos presentes autos;
9.3.3. informe às interessadas que, no caso de não provimento de recursos eventualmente interpostos, deverão ser repostos os valores recebidos após a ciência deste acórdão pelo Comando do Exército;
9.3.4. comunique imediatamente às interessadas o teor do presente acórdão, encaminhando ao TCU, no prazo de 30 dias, comprovante das respectivas datas de ciência, nos termos do art. 4º, § 3º, da Resolução-TCU 170/2004;

Ato de concessão de pensão militar emitido pelo Comando do Exército. Apreciação para fins de registro.

Primeira Câmara

Comando do Exército.

3. Interessados: Iolanda Jacobina da Cruz Araújo (XXX.770.911-XX); Neyde Pacheco (XXX.567.487-XX).

13.1. Ministros presentes: Walton Alencar Rodrigues (Presidente), Benjamin Zymler, Bruno Dantas e Vital do Rêgo (Relator).
13.2. Ministros-Substitutos presentes: Augusto Sherman Cavalcanti e Weder de Oliveira.

VITAL DO RÊGO

Adoto como relatório, com os devidos ajustes de forma, a instrução elaborada no âmbito da Secretaria de Fiscalização de Pessoal (peça 11) , com a qual se manifestou de acordo o corpo gerencial daquela unidade técnica especializada (peça 12) , a seguir transcrita:
INTRODUÇÃO
1.	Trata-se de ato de concessão de pensão militar que tem como instituidor o Sr. LOURIVAL DE ARAUJO, falecido em 03/07/12 e tem como beneficiárias habilitadas as Sras.  Iolanda Jacobina da Cruz Araujo, CPF XXX.321.017-XX e Neyde Pacheco, CPFXXX.321.017-XX.
2.	O ato foi submetido à apreciação do Tribunal de Contas da União (TCU) para fim de registro, nos termos do art. 71, inciso III, da Constituição Federal. O cadastramento e a disponibilização ao TCU ocorreram por intermédio do Sistema de Apreciação e Registro de Atos de Admissão e Concessões (Sisac) , na forma dos arts. 2o, caput e inciso VI, e 4o, caput, da Instrução Normativa - TCU 55/2007.
HISTORÍCO
3.	Inicialmente, o ato em estudo foi instruído na 2ª DIAT/Sefip com parecer pela legalidade.
4.	Entretanto, em análise no Gabinete do Ministro Relator, Vital do Rêgo, verificou se que já havia ato de pensão militar inicial cadastrado no Sisac sob o número 10003487-08-2013-000014-1. Tal ato encontrava-se apreciado pela legalidade por esta Corte de Contas, esta concessão tinha como base proventos do posto de Capitão.
5.	Frete a tal situação, foi determinado o retorno dos autos à Sefip para que esta Secretaria se manifestasse sobre a melhoria de proventos consignada no ato de pensão em estudo.
EXAME TÉCNICO
6.	 No ato nº 10003487-08-2013-000014-1, peça 08, verifica-se a concessão de pensão militar inicial, tendo por base a reforma do instituidor por impedimento por idade limite para permanência na reserva. 
7.	Por ocasião de sua passagem para reserva, o então 2º tenente da ativa passou a receber proventos com base no soldo de 1º tenente, uma vez que contava com mais de 30 anos de serviço e amparado no inciso II do art. 50 de lei 6.680/80.
8.	Posteriormente, o militar foi ser reformado por impedimento por idade limite para reserva e no ano de 2012 veio a falecer, constituindo pensão militar de proventos com base no soldo Capitão, conforme ato nº 10003487-08-2013-000014-1, já julgado. O fato que veio a chamar atenção, é uma posterior melhoria de pensão calculada com base no soldo de Major, situação que ocorre no ato em tela.
9.	A informação equivocada que consta no ato nº 44733/2010 é que o militar foi reformado por impedimento por idade, quando na verdade este foi inicialmente por limite de idade e posteriormente incapacidade, bem como o posto na reforma e os proventos na reforma encontram-se preenchidos de forma equivocada, que deveriam ser 2º tenente e 1º tenente, respectivamente.
10. Assim, quanto o instituidor foi reformado por idade e posteriormente por incapacidade, verifica-se que na reforma por incapacidade não pode ocorrer a melhoria da pensão para ter como base o soldo de major, tendo em vista que tal fato contraria o exposto no art. 110 da lei nº 6.880/80, in verbis:
Art. 110. O militar da ativa ou da reserva remunerada, julgado incapaz definitivamente por um dos motivos constantes dos incisos I e II do art. 108, será reformado com a remuneração calculada com base no soldo correspondente ao grau hierárquico imediato ao que possuir ou que possuía na ativa, respectivamente.  
11.	 A partir do exposto acima, entende-se que por já se encontrar reformado, o aludido militar não estaria amparado pelo dispositivo supracitado, uma vez que tal benefício destinasse a militares da ativa ou da reserva. Tal entendimento foi firmado por esta Corte no Acórdão nº 2.225/19, TCU-Plenário.
12.	 De acordo com todas as verificações realizadas, o ato em estudo deve receber parecer pela ilegalidade, devendo ser adequados os proventos para o posto de Capitão. 
13.	 É oportuno informar que há o ato de número 6465/2020, do mesmo instituidor, que se encontra ainda aguardando parecer do Controle Interno e este apresenta o mesmo vício, devendo este ser devolvido ao Gestor de Pessoal posto pronunciamento desta Corte.
CONCLUSÃO 
14. A abrangência e a profundidade das verificações levadas a efeito fundamentam convicção de ilegalidade do ato. Assim, cabe proposta no sentido de que seja considerado ilegal, negando-lhe o registro. 
PROPOSTA DE ENCAMINHAMENTO
15.	 Ante o exposto, com fundamento nos arts. 71, inciso III, da Constituição Federal, 1º, inciso V, e 39, incisos I e II, da Lei 8.443/1992 e 260, § 1º e 5º, do Regimento Interno do Tribunal de Contas da União, bem como art. 7º, § 4º da IN 78/2018, propõe-se:
a) considerar ilegal o ato de concessão de pensão constante neste processo; 
b) dispensar o ressarcimento das quantias indevidamente recebidas de boa-fé pelas interessadas, consoante o disposto no Enunciado 106 da Súmula da Jurisprudência do TCU;
c) determinar ao Comando do Exército que:
c.1) no prazo de 15 (quinze) dias, a contar da ciência desta Deliberação, abstenha-se de realizar pagamentos decorrentes do ato impugnado, sujeitando-se a autoridade administrativa omissa à responsabilidade solidária, nos termos do art. 262, caput, do Regimento Interno/TCU;
c.2) dê ciência, no prazo de 15 (quinze) dias, a contar do recebimento da notificação deste Acórdão, aos beneficiários, encaminhando a este Tribunal, no prazo de 30 (trinta dias) , comprovante da referida ciência; 
c.3) alerte as beneficiárias que o efeito suspensivo proveniente da interposição de possíveis recursos perante o TCU não as exime da devolução dos valores percebidos indevidamente após a respectiva notificação, caso os recursos não sejam providos; e
d.4) determine ao seu Controle Interno que devolva o ato nº 6465/2020 ao Gestor de Pessoal para retificação;
d) esclarecer à unidade de origem, com supedâneo no art. 262, § 2º, do Regimento Interno, que a concessão considerada ilegal poderá prosperar mediante a emissão e o encaminhamento a este Tribunal de novo ato concessório, escoimado das irregularidades apontadas nestes autos;
e) proceda a regularização do posto/graduação que serve de base para o cálculo dos proventos de pensão militar;
f) determinar à Secretaria de Fiscalização de Pessoal que monitore o cumprimento das medidas indicada nos subitens 15.d. e 15.e. supra, representando a este Tribunal, caso necessário.
O Ministério Público, representado nos autos pelo Procurador Dr. Sérgio Ricardo Costa Caribé, manifestou-se de acordo com a proposição da unidade técnica (peça 13) . 
É o Relatório.

não há.

Procurador Sergio Ricardo Costa Caribé.

PENSÃO MILITAR. MELHORIA DE PROVENTOS NA REFORMA ASSOCIADA AO RECONHECIMENTO DE INVALIDEZ DE INSTITUIDOR ENTÃO JÁ REFORMADO, JÁ CONTEMPLADO COM A REMUNERAÇÃO DO GRAU HIERÁRQUICO IMEDIATO. AUSÊNCIA DE PREVISÃO LEGAL PARA A CONCESSÃO DA VANTAGEM FIXADA NO ART. 110 DA LEI 6.880/1980 A MILITAR REFORMADO OU PARA A CUMULAÇÃO DO ACRÉSCIMO COM A VANTAGEM PREVISTA NO ART. 50, INCISO II, DA NORMA. IRREGULARIDADE QUE SE COMUNICA PARA A PENSÃO MILITAR. NEGATIVA DE REGISTRO. DETERMINAÇÕES.

PENSÃO MILITAR (PMIL)

Secretaria de Fiscalização de Pessoal (Sefip).

Trata-se de ato de concessão de pensão militar (alteração) emitido pelo Comando do Exército e instituído pelo Sr. Lourival de Araújo em favor das beneficiárias Iolanda Jacobina da Cruz Araújo e Neyde Pacheco. 
A Sefip, na instrução de peça 11, propõe considerar ilegal a concessão, em virtude de o ato de alteração em epígrafe ter sido emitido para majorar a base de cálculo dos proventos de pensão, tendo em vista reforma por incapacidade (invalidez permanente) concedida quando o militar já havia falecido, sem que exista previsão legal para tanto.
O Ministério Público junto ao TCU, no parecer de peça 13, ratificou a proposta formulada pela Sefip.   
-II-
Registro minha concordância integral com a proposta formulada pela unidade técnica, aquiescida pela manifestação do MPTCU, razão pela qual acolho os pareceres precedentes por seus próprios fundamentos, valendo-me, para tanto, da técnica da motivação per relationem, nos termos do art. 2º, § 3º, do Decreto 9.830, de 10 de junho de 2019, sem prejuízo de tecer os comentários a seguir.
Preliminarmente vale dizer que o ato em questão foi disponibilizado ao TCU em 20/12/2016, portanto, há menos de 5 (cinco) anos, situação que à luz do entendimento firmado a partir da prolação do Acórdão 587/2011-TCU-Plenário, dispensa a oitiva dos beneficiários dos atos mesmo quando a decisão puder culminar na negativa de registro.
Observo que o instituidor Lourival de Araújo, ocupava, na ativa, o posto de 1º Tenente. O referido ex-militar foi reformado em 17/7/1983, por ter atingido a idade limite de permanência na reserva. Vale dizer que desde o momento em que passou para a reserva, o ex-militar recebia proventos calculados com base no grau hierárquico imediatamente posterior (Capitão) . 
Em 3/7/2012, o ex-militar veio a falecer instituindo pensão em favor das Sras. Jacobina da Cruz Araújo e Neyde Pacheco. O referido ato inicial de pensão, cadastrado no sistema Sisac sob o número 10003487-08-2013-000014-1, foi emitido, enviado ao TCU e apreciado pela legalidade (Acórdão 4181/2013-TCU-Segunda Câmara, proferido nos autos do TC Processo 014.712/2013-0) . No referido ato de pensão, os proventos do benefício tinham por base o posto de Capitão.
No ato de alteração em epígrafe, os proventos de pensão foram majorados considerando o posto de Major. Embora não tenha sido preenchido corretamente o motivo da majoração, a fundamentação para a melhoria do benefício se deu considerando “reforma ex-offício por ter sido o instituidor julgado incapaz definitivamente para o serviço ativo das forças armadas”. Tal informação consta em outro ato, já cadastrado no sistema e-Pessoal sob o número 6465/2020, cuja majoração de proventos é idêntica ao ato constante do presente processo.
Nesse contexto, observo que para a situação em epígrafe esta Corte de Contas, a partir da prolação do Acórdão 2225/2019-TCU-Plenário da relatoria do Min. Benjamin Zymler, passou a entender que não há previsão legal para a majoração de proventos de militares já reformados: 
ATOS DE REFORMA. ALTERAÇÃO DE UMA DAS CONCESSÕES PARA ELEVAÇÃO, EM UM GRAU HIERÁRQUICO, DO POSTO SOBRE O QUAL CALCULADOS OS PROVENTOS DO INATIVO, EM FACE DA SUPERVENIÊNCIA DE INVALIDEZ PERMANENTE DECORRENTE DE DOENÇA ESPECIFICADA EM LEI. MILITAR ANTERIORMENTE REFORMADO COM PROVENTOS JÁ CALCULADOS SOBRE O POSTO HIERÁRQUICO SUPERIOR, POR TEMPO DE SERVIÇO. AUSÊNCIA DE PREVISÃO LEGAL PARA EXTENSÃO DA VANTAGEM ESTABELECIDA NO ART. 110 DA LEI 6.880/1980 A MILITARES JÁ REFORMADOS, BEM COMO PARA O ACRÉSCIMO DE DOIS POSTOS NO CÁLCULO DOS PROVENTOS. NEGATIVA DE REGISTRO. DETERMINAÇÕES. LEGALIDADE E REGISTRO DAS DEMAIS CONCESSÕES. (destaque acrescido) .
Diante do que restou brevemente demonstrado o ato de alteração e-Pessoal 44733/2016, referente à pensão militar instituída por Lourival de Araújo não reúne condições para receber a chancela da legalidade.
Por fim, acolho a proposta da unidade técnica para que o Controle Interno do Exército restitua, ao Gestor de Pessoal para correção, o ato e-Pessoal 6465/2020, instituído pelo Sr. Lourival de Araújo, já que este apresenta o mesmo vício tratado nos presentes autos.
	Ante o exposto, VOTO para que seja adotada a minuta de acórdão que ora trago ao exame deste Colegiado.
TCU, Sala das Sessões Ministro Luciano Brandão Alves de Souza, em 20 de abril de 2020.
Ministro VITAL DO RÊGO 
Relator